臺灣高等法院刑事判決　　　　　　 93年度上更(二)字第142號
　　上 訴 人即
　　自　訴　人　乙○○
　　輔　佐　人　丁○○
　　自訴代理人　陳松棟律師
　　　　　　　　李逸文律師
　　被　　　告　癸○○
　　　　　　　　甲○○
　　　　　　　　己○○
　　　　　　　　戊○○
　　 上四人共同
　　 選任辯護人 程學文律師
　　　　　　　　葉淑珍律師
上列上訴人因被告等過失致死案件，不服臺灣基隆地方法院87年
度自字第14號，中華民國87年7月24日第一審判決，提起上訴，
經判決後，由最高法院第二次發回更審，本院判決如下：
    主  文
上訴駁回。
    理  由
一、自訴意旨詳如後附自訴狀所載。
二、按犯罪事實應依證據認定之，無證據不得認定犯罪事實；又
    不能證明被告犯罪者，應諭知無罪之判決，刑事訴訟法第
    154條第2項、第301條第1項分別定有明文。次按刑法上之過
    失，係指對於構成犯罪之事實，按其情節，應注意並能注意
    而不注意而言，且其過失行為與結果間，在客觀上有相當因
    果關係始得成立，所謂相當因果關係，係指依經驗法則，綜
    合行為當時所存在之一切事實，為客觀之事後審查，認為在
    一般情形下，有此環境、有此行為之同一條件，均可發生同
    一之結果者，則該條件則為發生結果之相當條件，行為與結
    果即有相當之因果關係。反之，若在一般情形下，有此同一
    條件存在，而依客觀之審查，認為不必皆發生此結果者，則
    該條件與結果並不相當，不過為偶然之事實而已，其行為與
    結果間即無相當因果關係，最高法院著有76年台上字第192
    號判例可稽。
三、自訴人認被告等涉有業務過失致人於死之犯行無非係以死者
    陳政民於民國（下同）86年11月22日自馬尼拉出航後即身體
    不適，於同年月30日值班時病情加重，被告等人卻未即時將
    死者陳政民送醫，而延誤至同年12月2日始將死者陳政民送
    至馬來西亞古晉港就醫，導致死者陳政民病況加劇惡化而不
    治身亡異國為其主要論據。
四、訊據被告癸○○、甲○○、戊○○等三人均堅決否認有何業
    務過失致人於死之犯行，被告癸○○辯稱：陳政民從來沒有
    跟我說過他有任何不適，只有曾提及說他口乾，也從來沒有
    要求去就醫，而且在三寶瓏時，陳政民還下船去按摩，86年
    11 月30日晚上，我有去看陳政民，他說他早上喝些鹽水、
    牛奶，有吐了一點，但無其他症狀，也未要求就醫，12月1
    日，病情轉趨嚴重，我才通知船公司偏航就醫，並未有何延
    誤等語；被告甲○○辯稱：我負責的是管理部門，而非航運
    部門，因此船務的事務，我不清楚，亦非我所管轄，陳政民
    之死，應與我無涉，我只是出面協調，協調不成才變成被告
    等語；被告己○○辯稱：本件沒有延誤送醫，只是和解不成
    自訴人才提起訴訟等語。被告戊○○雖未到庭，惟其於本院
    更一審審理時亦否認有業務過失致人於死之犯行，辯稱：陳
    政民生病時我不知道，送醫時我才知道，公司已盡了最大的
    責任救治，且以最優惠的條件處理等語。
五、經查：
（一）死者陳政民在船舶永春輪分別於86年11月25日、27日及29
      日靠泊雅加達、三寶瓏及泗水期間，雖曾向船員表示有口
      乾情形，並自行前往醫務室拿胃藥服用，惟船上其他成員
      並未見其身體有明顯不適之情形。且於雅加達停泊期間，
      死者陳政民尚曾與舵工楊大緯及服務生林慶松等人前往市
      區購物；而在三寶瓏期間亦曾上岸按摩，顯示其當時身體
      狀況在外觀上並無異狀。另死者陳政民於11月30日凌晨4
      至8時仍自行當班，益徵死者陳政民當時身體狀況尚屬良
      好，並非已必須緊急送醫救治。又死者陳政民於11月30日
      下午4時至8時，亦係自行當班，而於當班中，死者陳政民
      表示其有點累，始要求船長即被告癸○○代班，隨後即由
      被告癸○○代他當班，死者陳政民則回房休息。而當時死
      者陳政民僅表示覺得有點累，但並未要求送醫。至12月1
      日凌晨4、5點左右，因睡在其隔壁之輪機長庚○○發現死
      者陳政民嘔吐，被告癸○○經告知後即前往探望，隨後即
      由被告癸○○代其值班。嗣於上午8點下勤務後，被告癸○○再前往探視死者陳政民時，發現其精神疲累，被告癸○○乃決定向公司報告，建議偏航將陳政民送醫。而萬海
      公司船務部丙○○課長，於86年12月1日上午接到船長癸○○電話報告大副陳政民病情後，隨即指示船長偏航至最
      近港口古晉港將他送醫，而因萬海公司在古晉港當地並無
      代理行，丙○○課長隨即聯絡新加坡代理行連繫古晉當地
      代理行準備接運直昇機或船艇。惟因當地港口吃水不夠深
      ，該輪僅能於外港拋錨停泊，且因風浪大，故古晉代理行
      雖曾委派小艇前往救援，但小艇卻以距離遠及風浪大，不
      願前往；另外有關單位，則以該船並無適當的降落甲板為
      由，並無人願意提供直昇機服務，直至12月1日晚上11時
      ，才獲得古晉海岸信號台回應表示將於12月2日上午8時派
      救難船前來，雖經被告癸○○向該單位表示病患病情已愈
      來愈嚴重，須儘速送醫，但古晉海岸信號台仍堅持次日早
      上才能前來；而古晉代理行，隨後在12月2日凌晨2時36分
      時通知船長，表示古晉海岸信號台將在當日早上派救難船
      前來協助，請船長預作準備等各情，業據證人即萬海公司
      船務部船員課課長丙○○、證人即與死者陳政民一同值班
      的船員王德水、證人即管理船上藥品之二副莊再生、證人
      即與死者陳政民隔床的輪機長庚○○等供證屬實（見87年
      度偵字第605號偵查卷第42至45頁)，並有古晉代理行與船
      長往來電文、萬海公司組織表在卷可稽。綜上所述，被告
      等辯稱並無遲延送陳政民就醫之辯解，尚非虛妄，應堪信
      實。
（二）至輪機長庚○○在偵查中證稱：「陳政民一直沒有表示要
      送醫，且當天（即86年12月1日）我幫陳政民按摩後，我
      們還一起到船上樓梯去聊天，我覺得他還很清醒，我們還
      聊了很多，陳政民一直覺得後悔，說船長曾叫他去看病，
      但都沒有去看。」等語（見87年度偵字第605號卷第44、
      45頁），最高法院發回意旨第二點雖質疑：依被告癸○○
      之供述及其於86年12月1日上午向萬海航運股份有限公司
      報告之傳真電文及同日致古晉代理行之電報譯文所示，死
      者陳政民自86年11月30日上午值班時，即因嘔吐及未能吞
      嚥，需由被告癸○○代服同日下午4至8時及翌日即12月1
      日上午4至8時之值班，且於12月1日上午9時許，被告癸○○發電報時，其身體更已十分虛弱，其怎會迄無送醫之意
      ，能否於12月1日猶與證人庚○○同至船上樓梯聊天乙節
      ，經質諸證人庚○○於本院釋明：「（問：在船上的床位
      與大副床位相鄰？）是的，隔一塊板，一人一間。」、「
      那一層只有我們二人住，……，當時他是清醒的，我幫他
      按摩後，找他去上面的樓梯聊天，……。」、「（問：從
      他住的房間到你們聊天的樓梯有多遠？）開門後二、三步
      。」（見本院94年7月6日審判程序筆錄），是死者陳政民
      身體當時雖有不適，然尚能與證人庚○○前往距房門二、
      三步之樓梯處聊天，並無悖情理，且被告癸○○之供述與
      證人庚○○之證述互核相符，並無齟齬之處，故證人庚○○之證言自堪採信，併予敘明。
（三）原審將卷附之海事報告、解剖鑑定報告及原審層轉外交部
      囑託馬來西亞台北經濟文化辦事處向砂勞越古晉中央醫院
      調閱並影印死者陳政民於1997年12月2日前往該醫院就診
      之所有病歷資料過院參辦，經駐馬來西亞台北經濟文化辦
      事處於87年5月4日以馬來字第870355號函附死者陳政民於
      1997年12月2日病逝古晉中央醫院前之病歷報告書等證據
      ，送請台灣高等法院檢察署法醫中心據以鑑定，死者因何
      疾病直接導致死亡之結果？又此種疾病倘於病發後7小時
      左右及2日後就醫，其結果有無可能不同（亦即此種疾病
      依現代之醫學水準，無論有無遲延就醫均無法挽回死者生
      命，抑或倘馬上就醫即可痊癒，抑或雖馬上就醫僅係拖延
      時日，終仍不免死亡）？據復以：一、本案未有死者臟器
      送鑑，只能引用初驗法醫之解剖紀錄作依據，據法醫驗斷
      書記載：屍體已化妝，入殮，並作過防腐處理。屍體緩解
      ，屍斑集中於後背處，呈青紅色。右後頂骨、枕骨上方血
      腫5╳5公分。左後頂骨亦有較小血腫。頸部有疑似索溝。
      屍斑集中於後背部，肛門有少量出血、脫糞現象。86年12
      月19日辛○○博士解剖結果：(一)、頭部皮下水腫，無皮
      下出血等異狀。(二)、胸部解剖肝臟呈灰白色堅硬 (肝硬
      化）、膽囊破裂（膽囊破裂部分係誤載，詳後述）。（三
      ）心包膜大量血水，右心耳肥大，左心耳萎縮，左心缺血
      。(四)、頸部之疑似索溝經解剖確認為屍體防腐處理過程
      中，造成之正常生前摺痕。發生地點：馬來西亞外海距三
      寶瓏122浬處。死亡地點：沙勞越古晉中央醫院。死因：
      肝硬變，暨心臟衰弱。自他為或意外之判別：心臟衰弱病
      故。驗屍於86年12月15日15時，於基隆市立殯儀館解剖室
      ，另據內政部警政署刑事警察局鑑定書 (刑醫字第87181
      號）記載：經會同原相驗鄧及蔡二位法醫等詳予解剖複驗
      結果：(一)、死者顏面、口唇及四肢指甲呈蒼白，結膜黃
      疸色狀。(二)、其頭皮下組織呈黃疸浮腫、無外傷出血。
      (三)、其心臟腫大，右心房、右心室血栓、心肌肥厚 (
      右心房1.5公分，右心室2.0公分)( 左心房1.2公分，左心
      室2.5公分)，溷濁，黃褐色，心外膜溢血點。(四)、其肝
      臟腫脹硬化，黃褐色，溷濁，肝門脈鬱滯。(五)、其胰臟
      、肺臟、脾臟等貧血狀。(六)、全身無外傷。(七)、綜上
      情：本屍體因肝硬化引起心臟衰竭死，如工作過勞等均可
      發生。二、再據沙勞越古晉中央醫院病歷報告記載（摘要
      ）：病人陳政民，滿46歲，台灣人士。主訴噁心、嘔吐、
      有2至5天，漸次神識喪失，而於1997年12月2日上午11時
      10分求診急診。檢查判明有嚴重代謝性酸中毒症，有糖尿
      與酮尿，又有腎機能障礙。診斷直接死因：成人性呼吸窘
      迫症侯群，間接死因為敗血症。間接診斷為糖尿病併發血
      丙酮過高致代謝性酸中毒，以上是該醫院之臨床診斷。死
      亡於下午11時30分。三、由以上剖驗以及死者最後求診之
      醫院檢查判明：死者原患肝硬化已達最後階段，引起代謝
      性酸中毒之程度。臨床上認為引起代謝性酸中毒是糖尿病
      ，而實際上，解剖認為死者原患肝硬化，其末期亦為代謝
      性酸中毒。肝硬化為一慢性疾病，已到了末期，不可能治
      療後康復。倘病發後（指死者有噁心、嘔吐後）7小時左
      右或2日後就醫，雖可暫時改善病人（即死者）一般情況
      ，但不可能挽回其生命等語，此有該署87年6月30日檢英
      醫字第6587號函一紙在本院更審卷可稽，是依據前開法醫
      中心之鑑定結果，顯難認被告等所為與死者陳政民死亡間
      有何相當之因果關係。
（四）至於辛○○博士於86年12月19日解剖死者陳政民結果究有
      無膽囊破裂之情事乙節，證人即刑事局法醫室主任辛○○
      博士於本院經交互詰問證稱：「死者是肝門鬱結、不是膽
      囊破裂。」、「（問：如何判斷不是膽囊破裂？）用眼睛
      看的，當時是鄧偉光、壬○○二位在旁邊，發現是肝門鬱
      結，我指給他們看，然後解剖給他們看，把肝打開看有沒
      有結石，也有把膽囊打開看有沒有破裂，實際上膽囊沒有
      破裂。」、「死者是肝腫大，引起鬱結，血液不通，心臟
      肥大，皮膚發黃，引起腦昏迷。如果膽囊破裂，膽汁會流
      到腹部，引起腹炎，肚子腫大，死者沒有這個現象，而且
      我從未看過膽囊自行破裂這種報告，如果膽囊會破裂一般
      都是外力撞擊造成。」（見本院94年7月6日審判程序筆錄
      ），而辛○○博士在86年12月19日之解剖驗斷書係當時剛
      出任檢驗員之壬○○依辛○○博士口述所作成之紀錄，其
      表示耳聞有時會有錯誤等情，業據證人壬○○於本院證述
      無訛，其更證稱：「真正鑑定結果應該以辛○○醫師的鑑
      定意見為準。」、「（問：86年12月19日驗斷書寫完後有
      無給辛○○法醫看？）沒有。」（見本院94年7月6日審判
      程序筆錄），證人即法務部法醫研究所病理組組長蕭開平
      教授，於本院更一審亦證稱：「肝硬化至白肝化則為無法
      復原之狀況，此時他的病理狀況相當嚴重，我們稱之為不
      可復原之病理末期。」、「辛○○鑑定並未下膽囊破裂之
      診斷，解剖鑑定應以刑事警察局驗斷書為主。我認為要診
      斷膽囊破裂，在這裡很牽強，因為沒有症狀，第一個要痛
      好幾天，台大醫院主要是依據驗斷書有提到膽囊破裂，我
      們解剖確實有看到肝硬化，醫院病理就是以解剖病理為主
      導之診斷依據，台大醫院應該也沒辦法否認有肝硬化之事
      實，台大醫院鑑定選擇性以膽囊破裂為出發點，沒有就整
      體觀察。膽囊破裂在刑警局鑑驗書並沒有提到，由臨床症
      狀及解剖發現，都不符合膽囊破裂原則，他的肝硬化很明
      顯，我們的意思應該以法醫研究所之鑑定書為準」、「辛○○法醫一看就知道不是膽囊破裂，故警政署的鑑定書沒
      有膽囊破裂說詞」（見本院更一審90年7月4日訊問筆錄）
      ，且內政部警政署刑事警察局於87年12月28日以（87）刑
      醫字第9701 4號及93年5月27日以刑醫字第09300107014號
      函復本院前審及本院亦略稱：「死者陳政明（民之誤）遺
      體經解剖結果係因肝硬化（變）引起心臟衰竭死亡，並無
      膽囊破裂。」、「（一）死者陳政明（民之誤）之死因係
      因肝硬變引起心臟衰竭死，其肝腫大呈黃褐色、肝門脈鬱
      滯。其胰臟、肺臟、脾臟等貧血狀，並無膽囊破裂。（二
      ）醫學上肝臟位在腹部右上腹腔內，並非在胸腔，在胸部
      有肺臟。因肺臟貧血呈灰白色，可能檢驗員之目擊錯覺。
      但其結論肝硬變、心臟衰竭死亡之意見則正確。」由上開
      證人辛○○博士、檢驗員壬○○及蕭開平教授之證言及內
      政部警政署刑事警察局之函文可知，死者陳政民之解剖結
      果並無膽囊破裂之情事，86年12月19日驗斷書上所記載之
      「膽囊破裂」應係檢驗員壬○○之誤載（此亦為最高法院
      發回意旨第一點所質疑之事項）。
（五）至本院上訴審另送台灣大學醫學院附設醫院鑑定之結果（
      見本院上訴審卷第141、142頁）及自訴人於本院上訴審提
      出醫師江宜平、張春雄之書面分析意見（見本院上訴審卷
      第88、89頁），均無非根據86年12月19日驗斷書上由檢驗
      員壬○○所製作之書面紀錄所作成，而非以原始解剖為立
      論基礎，且自訴代理人亦自承江宜平、張春雄醫師之意見
      乃私下探訪所得之書面分析，非原始之解剖見證，自不足
      據為被告等人有業務過失致死人於死之依據。
四、綜上所述，被告四人被訴犯罪均屬不能證明，原審以不能證
    明被告四人犯罪，諭知被告四人均無罪，經核並無不合，自
    訴人上訴意旨仍執陳詞，指摘原判決不當為無理由，應予駁
    回。
五、被告戊○○經合法傳喚，無正當理由不到庭，爰不待其陳述
    ，逕行判決。
據上論斷，應依刑事訴訟法第368條、第371條，判決如主文。
中　　華　　民　　國　　94　　年　　7 　　月　　20　　日
　　　　　　　　　刑事第十一庭審判長法　官　陳祐輔
　　　　　　　　　　　　　　　　　  法　官　邱瑞祥
　　　　　　　　　　　　　　　　　  法　官　楊炳禎
以上正本證明與原本無異。
如不服本判決，應於收受送達後10日內向本院提出上訴書狀，其
未敘述上訴之理由者並得於提起上訴後10日內向本院補提理由書
（均須按他造當事人之人數附繕本）。
                                    書記官  廖素花
中　　華　　民　　國　　94　　年　　7 　　月　　20　　日
